臺灣高等法院刑事判決
111年度上訴字第108號
上  訴  人  臺灣基隆地方檢察署檢察官
被      告  歐汶（原名歐宜汶）




選任辯護人  鄒易池律師
上列上訴人因被告詐欺等案件，不服臺灣基隆地方法院110年度
金訴字第4號，中華民國110年10月6日第一審判決（起訴案號：
臺灣基隆地方檢察署108年度偵字第5412號），提起上訴，本院
判決如下：
    主  文
原判決撤銷。
歐汶共同犯附表所示洗錢防制法第十四條第一項之一般洗錢罪，
共參罪，均累犯，各處如附表所示之刑。應執行有期徒刑玖月，
併科罰金新臺幣陸萬元，罰金如易服勞役，以新臺幣壹仟元折算
壹日。
    事  實
一、歐汶（原名歐宜汶）與真實姓名、年籍均不詳、自稱「黃先
    生」（通訊軟體LINE暱稱「Huang」）之成年男子，共同意
    圖為自己不法之所有，基於詐欺取財及洗錢之犯意聯絡，推
    由歐汶提供其申辦之聯邦商業銀行帳號000-00000000000號
    帳戶（下稱本案帳戶），供受詐騙被害人轉帳匯款及作為日
    後提款之用，復由「黃先生」於附表「詐騙時間及方式」欄
    所示之時間，以各該編號所示之方式，分別對吳讚修、黃文
    聖、沈暐華施以詐術，致其等陷於錯誤，而於附表「匯款/
    轉帳時間、金額」欄所示之時間，依指示轉帳匯款如該欄所
    示之金額至本案帳戶，再由歐汶依「黃先生」之指示委由其
    不知情之友人楊明和，於附表「提領時間、金額」欄所示之
    時間，自上開本案帳戶分次提領如該欄所示之金額（其中黃
    文聖於民國108年7月12日下午2時43分許匯款新臺幣【下同
    】12萬元部分，因該帳戶業經註記警示帳戶而未遭提領），
    再由歐汶將楊明和所提領交付之現金，至「黃先生」指定之
    某交流道附近，如數轉交予「黃先生」指定之不詳中年男子
    （無證據證明該人知情或參與），而製造金流斷點，以此方
    式掩飾、隱匿詐欺犯罪所得款項之去向，歐汶則自「黃先生
    」處取得提供帳戶及提領款項之40,000元報酬。嗣因吳讚修
    、黃文聖、沈暐華發現遭騙後報警處理，而循線查知上情。
二、案經吳讚修、黃文聖、沈暐華訴由基隆市警察局第一分局報
    請臺灣基隆地方檢察署檢察官偵查起訴。
    理  由
一、證據能力：
　　本件認定事實所引用之卷證資料（包含人證、書證，詳下述
    及者），並無證據證明係公務員違背法定程序所取得，與本
    案亦有自然之關連性，公訴人、被告歐汶及其辯護人於準備
    程序迄至本案言詞辯論終結，均不爭執該等卷證之證據能力
    或曾提出關於證據能力之聲明異議，本院認引為證據為適當
    ，是依刑事訴訟法第159條之5等規定，下述認定事實所引用
    之證據方法均有證據能力。
二、認定事實：
　㈠上開犯罪事實，業據被告於本院準備程序及審理時均坦認無
    誤，核與附表「證據」欄所示之各證人證述相符，並有各該
    書證在卷可查，是被告於本院之任意性自白查與事實相符而
    可採信，前此偵、審之所辯，並非屬實。
　㈡關於被告是否有將本案詐騙款項轉帳至「黃先生」指定之帳
    戶（楊明和匯款10萬元至高銓和郵局帳戶）部分，被告明確
    表示其並無自本案帳戶轉帳至「黃先生」指定之帳戶，被告
    係請楊明和幫忙領現金，被告拿到現金後，再交給「黃先生
    」指定之人，並稱高銓和是楊明和的朋友，當時是他們之間
    有匯款想處理，才會有款項匯到高銓和帳戶之事，那筆並非
    本案的款項（見本院卷第83頁筆錄），對照本案告訴人轉帳
    匯款之總金額與楊明和現金提領總金額約略相當，可知被告
    上開供述應係事實，則依被告所述，其僅係委託不知情之楊
    明和幫被告從自己帳戶領出現金並交給被告，並未委請楊明
    和幫忙將款項轉帳，且被告在本案僅有將提領現金轉交予人
    在國外之「黃先生」指定到場取款之不詳男子，並無轉帳至
    「黃先生」指定帳戶，至於楊明和匯款10萬元至高銓和郵局
    帳戶部分，則係楊明和受託領款期間，利用本案帳戶所為與
    詐騙無關之私人金錢往來。是以，就本案詐騙款項之流向，
    應認僅有透過楊明和提領現金交給被告後，再由被告轉交予
    「黃先生」指定之人，以此方式掩飾、隱匿詐欺犯罪所得去
    向，並未將詐騙款項以轉帳方式再行轉出。
　㈢公訴意旨雖認被告就附表附表編號1至3所為，均係犯刑法第3
    39條之4第1項第2款之加重詐欺罪，且被告於偵訊時稱：告
    訴人黃文聖為其遠端客服人員「蔡小姐」開發，臉書帳號可
    能是「Carey」，復於原審審理時自陳：係依「黃先生」之
    指示行動，每次提領款項後交付的對象不是「黃先生」本人
    ，於本院又供稱：「黃先生」人在國外，拿錢的是某中年男
    子等語（見偵5412號卷一第83頁、原審卷第99頁、本院卷第
    130頁筆錄）；而查，本案並無證據證明被告直接與告訴人
    接觸甚至參與行騙事宜，依據告訴人所述遭詐騙情節，參酌
    被告稱有人教自己應訊時怎麼回答（即說自己是香港峰融合
    公司財務副理等情，見本院卷第129頁筆錄），及向來提供
    帳戶及取款之人，都鮮少是陌生詐騙之施用詐術者之社會實
    況，應可認定「黃先生」確有其人，但「蔡小姐」、「Care
    y」等詐騙訊息傳送者，都無法證明為「黃先生」以外之人
    所為，向被告取款之男子，縱使不是「黃先生」本人，亦無
    法證明該人亦知情或參與本案，檢察官亦別無舉證，自無法
    認定除被告及「黃先生」外，本件詐欺犯行有第三人參與實
    施，即難謂本案附表所示乃3人以上共同詐欺取財。
　㈣本案事證明確，被告各該犯行均堪以認定，自應依法論科。
三、論罪：
　㈠按洗錢防制法於105年12月28日修正公布，並於106年6月28日
    生效施行。本案發生於新法時期，自有該新法之適用。修正
    前該法將洗錢行為區分為將自己犯罪所得加以漂白之「為自
    己洗錢」及明知是非法資金，卻仍為犯罪行為人漂白黑錢之
    「為他人洗錢」兩種犯罪態樣，且依其不同之犯罪態樣，分
    別規定不同之法定刑度。新法將洗錢行為之處置、多層化及
    整合等各階段，全部納為洗錢行為，而於新法第2條明文規
    定各種洗錢樣態，且新法第14條第1項所規範之一般洗錢罪
    ，必須有第3條規定之前置特定犯罪作為聯結，始能成立。
    以詐欺集團犯罪為例，詐欺集團向被害人施用詐術後，為隱
    匿其詐欺所得財物之去向，而令被害人將其款項轉入該集團
    所持有、使用之人頭帳戶，並由該集團所屬之車手前往提領
    詐欺所得款項得逞，或由車手取得被害人交付之現金後，將
    該特定犯罪所得交予其他共同正犯而移轉之，因而有隱匿其
    去向之效果，即已該當於新法第14條第1項之一般洗錢罪。
　㈡查本案共犯「黃先生」以附表所示之詐騙方式對各該被害人
    施以詐術，令其等陷於錯誤後，依指示將錢匯（轉）入至事
    先由被告提供之本案帳戶，再由被告委請不知情之友人楊明
    和自上開本案帳戶提領出款項後交給被告，被告再轉交予「
    黃先生」指定之人，客觀上均已製造該詐欺犯罪所得金流斷
    點，實質上使該犯罪所得嗣後之流向不明，達成隱匿犯罪所
    得之效果，且被告主觀上知悉贓款已層層轉交，其目的即係
    為隱匿不同被害人所匯詐欺犯罪所得去向，自合於洗錢防制
    法第2條第2款之洗錢行為，而應論以同法第14條第1項之一
    般洗錢罪。
　㈢是依據上開說明，核被告就附表編號1至3所為，均犯刑法第3
    39條第1項之詐欺取財罪及洗錢防制法第14條第1項之一般洗
    錢罪。起訴書雖認被告就附表編號1至3所為，均係犯刑法第
    339條之4第1項第2款之加重詐欺罪、組織犯罪條例第3條第1
    項後段之參與犯罪組織罪，然依卷內事證，尚無客觀證據足
    認本案詐欺犯行之參與者已達3人以上，已如上述，自難認
    被告就本案所為，係參與3人以上之詐欺集團遂行犯罪及有
    參與犯罪組織之客觀行為，是被告各次詐欺犯行均應僅成立
    一般詐欺罪，惟因起訴之基本社會事實同一，故依法變更起
    訴法條如上。
　㈣被告與真實姓名、年籍均不詳、自稱「黃先生」之成年人，
    有犯意聯絡及行為分擔，為共同正犯。
　㈤被告就附表所示同一被害人之詐欺與洗錢犯行，縱領款次數
    有4次、所領款項有包含不同被害人所匯，但應將同一被害
    人遭詐騙匯款及被告委由不知情友人領款之行為整體視為一
    行為，較為合理（自無需額外就附表編號2告訴人黃文聖所
    匯入但已因本案帳戶列為警示帳戶而無法領取之12萬元另論
    以洗錢未遂罪），是被告就附表編號1至3所示，均各係以一
    行為觸犯前開數罪名，為想像競合犯，均應依刑法第55條前
    段規定，各從一重之一般洗錢罪處斷。
　㈥被告就附表編號1至3之不同被害人犯行，犯意各別，行為不
    同，各侵害不同被害人之財產法益，應予分論併罰。
　㈦查被告前曾因幫助詐欺案件，經原審法院以107年度基簡字第
    128號判決判處有期徒刑2月，嗣經同法院以107年度簡上字
    第93號駁回上訴確定，於107年9月18日易科罰金執行完畢，
    有本院被告前案紀錄表在卷可查，其於受有期徒刑之執行完
    畢後，5年內故意再犯本件有期徒刑以上之各罪，均為累犯
    ，參酌司法院大法官釋字第775號解釋意旨，被告因相似罪
    質之案件，執行完畢後不久便又再犯本案，足見其對詐欺罪
    之刑罰反應力確屬薄弱，法敵對意識較高，本院認有加重其
    刑之必要，爰依刑法第47條第1項之規定，加重其刑。
　㈧按犯洗錢防制法第14條、15條之罪，在偵查或審判中自白者
    ，減輕其刑，同法第16條第2項定有明文。查被告已於本院
    坦承全部犯行，應認其業已自白共同洗錢之行為，是依洗錢
    防制法第16條第2項之規定，減輕其刑，並依法先加後減。
四、撤銷改判之理由：　　
　㈠原審認被告各該所犯均事證明確，予以論罪科刑，固非無見
    ，然原審認被告就附表編號1至3所為均不該當一般洗錢罪，
    因而就此部分不另為無罪諭知，適用法律有所違誤，檢察官
    上訴意旨指摘原判決此部分認定不當，為有理由，基於罪刑
    不可分原則，原審之量刑及定刑基礎有誤，其判決結果即非
    妥適，自應由本院將原判決罪刑及定執行刑均予以撤銷改判
    。
　㈡爰審酌被告不思循正當管道獲取財物，竟與「黃先生」共同
    以前述分工方式詐騙告訴人3人，復因洗錢而使犯罪追查及
    被害人追償趨於困難，影響社會正常交易安全秩序，亦致使
    告訴人等受有金額不等之財產損害，然被告犯後終能於本院
    坦認全部犯行，且於原審審理時已與告訴人等均達成和解並
    履行和解條件（見原審卷第113至116頁調解筆錄、第163至1
    65、178頁匯款紀錄），態度尚可，兼衡其犯罪目的、手段
    及告訴人遭詐騙金額多寡，暨被告專科畢業之智識程度、經
    濟狀況勉持、自家飲料店目前歇業中等一切情狀，分別量處
    如附表所示所示之各刑，並考量被告所犯皆係同種類之罪、
    時間接近、手法一致，責任非難重複程度較高，定其應執行
    刑如主文第2項所示，及就併科罰金部分諭知易服勞役之折
    算標準。
　㈢至於檢察官上訴質疑，被告雖已與告訴人3人和解，但賠償金
    額不足告訴人損失之2分之1，故原判決認犯罪所得4萬元不
    予沒收、追徵不當。然查，被告於原審及本院均一致供稱本
    案共賺取4萬元，此為其犯罪所得，未經扣案，本應依法宣
    告沒收或追徵，惟考量被告業於原審與告訴人3人均成立調
    解，並分別賠償告訴人吳讚修6萬元、沈暐華2萬3千元、黃
    文聖3萬5千元，被告賠償總額已超過其犯罪所得，為免過苛
    ，故不予宣告沒收或追徵犯罪所得。蓋刑法第38條之2第2項
    之「過苛條款」，本係立法者從被告是否仍保有犯罪所得之
    觀點，明文賦予法官裁量是否沒收、追徵未扣案犯罪所得之
    規定，並非從告訴人是否全然獲得損害填補之角度而為立法
    ，本案被告為警查獲時，已未保有洗錢行為之標的，而已轉
    交予「黃先生」指定之人，自應認定被告所隱匿去向之詐欺
    所得財物未於本案所查獲，故不依洗錢防制法第18條第1項
    前段之規定予以沒收，而被告於原審經由調解所為之賠償，
    確實已經高於其坦認得到之本案報酬4萬元甚多，被告已未
    保有其犯罪所得，是檢察官上訴之此部分主張，並非可採，
    併此指明。
據上論斷，應依刑事訴訟法第369條第1項前段、第364條、第299
條第1項前段、第300條，洗錢防制法第14條第1項、第16條第2項
，刑法第11條前段、第28條、第339條第1項、第47條第1項、第5
5條、第51條第5款、第7款、第42條第3項前段，刑法施行法第1
條之1第1項，判決如主文。
本案經檢察官林姿妤提起公訴，檢察官高永棟提起上訴，檢察官
陳慧玲到庭執行職務。
中　　華　　民　　國　　111 　年　　3 　　月　　29　　日
                  　刑事第八庭　審判長法　官　陳世宗
                                      法　官　林呈樵
                                      法　官　吳勇毅
以上正本證明與原本無異。
如不服本判決，應於收受送達後20日內向本院提出上訴書狀，其
未敘述上訴之理由者並得於提起上訴後20日內向本院補提理由書
（均須按他造當事人之人數附繕本）「切勿逕送上級法院」。
                                      書記官  許家慧
中　　華　　民　　國　　111 　年　　3 　　月　　30　　日
附錄本案論罪科刑之法條：
洗錢防制法第14條
有第二條各款所列洗錢行為者，處7年以下有期徒刑，併科新臺
幣5百萬元以下罰金。
前項之未遂犯罰之。
前二項情形，不得科以超過其特定犯罪所定最重本刑之刑。

中華民國刑法第339條
意圖為自己或第三人不法之所有，以詐術使人將本人或第三人之
物交付者，處5年以下有期徒刑、拘役或科或併科50萬元以下罰
金。
以前項方法得財產上不法之利益或使第三人得之者，亦同。
前二項之未遂犯罰之。
　　　　　　　
附表：
編號 告訴人 詐騙時間及方式 匯款/轉帳時間、金額 匯（轉）入帳戶 提領時間、金額 證據 本院宣告刑 1 吳讚修 於108年5月30日下午1時17分許前之某時，以通訊軟體LINE暱稱「陳雅惠」向吳讚修傳送訊息，謊稱：投資可獲利等語，致吳讚修陷於錯誤，而依指示匯款至右揭本案帳戶。 ⑴108年5月30日下午1時17分許匯款10萬元 ⑵108年6月14日8時36分許，匯款9萬7,000元 　 　 【合計19萬7,000元】　 被告申辦之聯邦商業銀行帳號000-000000000000號帳戶（即本案帳戶） ⑴108年5月31日下午1時39分許，提領8萬2,000元 ⑵108年6月18日中午12時24分許，提領3萬元 ⑶108年6月18日中午12時26分許，提領3萬元 ⑷108年7月12日下午1時許，提領21萬6,000元 ⑴證人即告訴人吳讚修證述（偵5412卷二第209至211頁、原審卷第97至108頁） ⑵證人楊明和證述（原審卷第181至187頁） ⑶合作金庫商業銀行北新營分行109年3月31日合金北新營字第1090001140號函、告訴人吳讚修之合作金庫商業銀行匯款申請書代收入傳票影本（偵5412卷二第53、55頁） ⑷聯邦商業銀行108年8月7日、109年2月6日、109年3月12日、109年4月8日函、109年7月14日、109年7月29日函文、聯邦銀行帳戶之基本資料暨交易明細、匯入明細、ATM交易明細、傳票影本（偵5412卷一第23、25至29頁、偵5412卷二第15、17至19、27、29至33、87、90、281、283、289頁） 有期徒刑伍月，併科罰金新臺幣肆萬元，罰金如易服勞役，以新臺幣壹仟元折算壹日。 2 黃文聖 於108年6月4日起，以網路通訊軟體臉書暱稱「蔡靜婕」、LINE暱稱「carey」向黃文聖傳送訊息，謊稱：投資石油期貨可賺錢等語，致黃文聖陷於錯誤，而依指示轉帳、匯款至右揭本案帳戶。 ⑴108年7月3日晚上8時57分許，轉帳4萬元 ⑵108年7月8日下午5時34分許，轉帳4萬元 ⑶108年7月12日下午2時43分許，匯款12萬元【因右揭帳戶已遭警示，款項無法提領】  　　 【⑴、⑵合計8萬8元】　　   ⑴證人即告訴人黃文聖證述（偵5412卷一第13至17、77至85頁、偵5412卷二第249至251頁、原審卷第176至179頁） ⑵證人楊明和證述（原審卷第181至187頁） ⑶告訴人黃文聖轉帳紀錄截圖（偵5412卷一第21頁） ⑷告訴人黃文聖之中國信託銀行匯款申請書影本（偵5412卷一第42頁） ⑸Gmail電子郵件截圖（偵5412卷一第87頁） ⑹活存明細查詢（偵5412卷一第89頁） ⑺交易明細查詢（偵5412卷一第91頁） ⑻被告提出之黃文聖參與「峰融合公司」投資之用戶資料及投資情形截圖影本（偵5412卷一第93至97頁） ⑼告訴人黃文聖與「carey」於108年6月4日至108年10月28日間之LINE對話紀錄（偵5412卷一第105至308頁） ⑽告訴人黃文聖之玉山銀行帳戶存摺封面翻拍照片（偵5412卷二第257頁） ⑾同編號1之證據⑷ 有期徒刑肆月，併科罰金新臺幣參萬元，罰金如易服勞役，以新臺幣壹仟元折算壹日。 3 沈暐華 於108年6月17日下午1時25分許前之某時，以網路通訊軟體微信不詳暱稱向沈暐華傳送訊息，謊稱：操作黃金期貨可賺錢等語，致沈暐華陷於錯誤，而依指示轉帳至右揭本案帳戶。 ⑴108年6月17日下午1時25分許，轉帳5萬元 ⑵108年6月18日上午11時34分許，轉帳2萬元  　　 【合計7萬元】　   ⑴證人即告訴人沈暐華證述（偵5412卷二第195至197頁、原審卷第97至108、180至181頁） ⑵證人楊明和證述（原審卷第181至187頁） ⑶玉山銀行個金集中部109年4月7日玉山各（集中）字第1090034408號函、告訴人沈暐華之玉山銀行帳戶基本資料（偵5412卷二第41、43頁） ⑷同編號1之證據⑷ 有期徒刑肆月，併科罰金新臺幣參萬元，罰金如易服勞役，以新臺幣壹仟元折算壹日。 總金額   34萬7,000元  35萬8,000元